臺北高等行政法院判決
　　　　　　　　　　　　　　　　　　93年度訴字第02721號
　　　　　　　　　　　　　　　.
原　　　告　甲○○○
訴訟代理人　李志雄律師
被　　　告　經濟部
代　表　人　乙○○（部長）
訴訟代理人　己○○
參　加　人　忠欽實業股份有限公司
代　表　人　丙○○（董事長）
訴訟代理人　戊○○
　　　　　　丁○○
上列當事人間因新型專利舉發事件，原告不服經濟部中華民國93
年6月14日經訴字第09306220690號訴願決定，提起行政訴訟，本
院判決如下：
　　主  文
訴願決定撤銷。
訴訟費用由被告負擔。
　　事  實
一、事實概要：參加人於民國（下同）82年10月20日以「無拉柄
    鎖之結構」向前中央標準局（原經濟部中央標準局，88年1
    月26日改制為經濟部智慧財產局）申請新型專利，經該局編
    為第00000000號審查，准予專利，並於公告期滿後，發給新
    型第102891號專利證書。嗣原告以其違反核准時專利法第97
    條、第98條第1項第1款及第2項之規定，不符新型專利要件
    ，對之提起舉發。案經原處分機關經濟部智慧財產局審查，
    於92年10月9日以（92）智專3（3）05025字第09221022780
    號專利舉發審定書為「舉發成立，應撤銷專利權」之處分。
    參加人不服，提起訴願，經濟部以93年6月14日經訴字第
    09306220690號訴願決定將原處分撤銷，著由原處分機關另
    為適法之處分。原告不服該訴願決定，遂提起行政訴訟。本
    院因認本件撤銷訴訟之結果，參加人之權利或法律上利益將
    受損害，爰依職權裁定命獨立參加被告之訴訟。
二、兩造聲明：
    (一)原告聲明：
      訴願決定撤銷。
    (二)被告聲明：
      1.原告之訴駁回。
      2.訴訟費用由原告負擔。
三、兩造之爭點：
　　(一)原告主張：
      1.訴願理由第1項係敘述系爭案申請專利範圍，由其申請
        專利範圍中所述可知，其主要係在鎖殼體10內側稍下方
        設有鎖塊，該鎖塊上設有撥片61，可撥動鎖塊70或控制
        活動卡榫32之轉動桿10，可開啟或鎖固鎖塊及活動卡榫
        32，其中轉動桿10一端穿過拉桿30之撥孔33另端形成一
        轉折之翼片11，另以一稍將轉動桿10樞設於鎖塊70；主
        要特徵在於：轉動桿10在翼片11末端設與翼片11片體垂
        直豎設有折片12；鎖於門內側設有轉塊60可直接由門內
        側旋動鎖內之撥片61，故在以轉塊60旋動撥片61時，可
        與轉動桿10一端豎設入之折片12相觸，並受撥而使轉動
        桿10偏動並使卡榫32內縮而開門。
        按，所謂傑普森式權利請求項（jepson typeclaim），
        其係在權利請求項中的「前言」（preamble）部分，描
        述一個已知之製品、製程、組成或是組合之所有元件，
        在使用「轉折連接詞」（transition）如「其特徵在」
        ，而在「轉折連接詞」後描述其改良之所在，故，由上
        所述可知，被舉發案在「其特徵在」以前所描寫之結構
        、元件及連結關係，係為舊有之元件，因此在「其特徵
        在」後所描寫之結構，才是改良之所在，亦即「轉動桿
        10在翼片11末端設與翼片11片體垂直豎設有折片12；鎖
        於門內側設有轉塊60可直接由門內側旋動鎖內之撥片61
        。」才是系爭案所請求保護之權利範圍。
      2.再查，參加人在訴願理由第2、3項中指稱係爭案具有功
        效性及進步性。惟事實上，引證1係Yale公司所生產之
        鎖具，而引證2係Yale公司之產品目錄，由其封面之「
        Yale」字樣可知，該目錄確為Yale公司所發行之目錄，
        且由其引證1、2所揭可知，該鎖具之編號為342.60P50
        ，該鎖具之結構為一座體，該座體中設有一轉塊A，該
        轉塊A上樞設有一撥片B，令轉塊A可直接旋動鎖內之撥
        片B，且該撥片B可撥動控制活動卡榫D之轉動桿C，該轉
        動桿C在鄰近撥片B一端形成一轉折之翼片C1，故在以轉
        塊A旋動撥片B時，可與轉動桿C一端設之翼片C1相觸，
        並受撥而使轉動桿C偏動並使卡榫D內縮而開門。如上所
        述，茲將系爭案與引證1之裝置構造繪製成圖面，並標
        示符號（如舉發之附件圖面）後，比較如下：
        (1)首先，就引證1、2與該系爭案之裝置構造之比較：
          系爭案與引證1、2所有裝置皆係設在一鎖體上，兩
            者之構造完全相同。
          系爭案之轉動桿10鄰近撥片61一端設有翼片11，該
            翼片11之端緣設有與之垂直之折片12，與引證1、2
            之轉動桿C在鄰近撥片B一端形成一轉折之翼片C1，
            兩者之構造完全相同。
          系爭案之門內側設有轉塊60可直接由門內側旋動鎖
            內之撥片61，與引證1、2之座體10上之轉塊A可帶
            動撥片B旋轉，兩者之構造更是完全相同。
        (2)再者，就功效而言：
          系爭案以轉塊60旋動撥片61時，可與轉動桿10一端豎
          設入之翼片11折片12相觸，並受撥而使轉動桿10偏動
          並使卡榫32內縮而開門，與引證1、2藉由轉塊A旋動
          撥片B時，可與轉動桿C一端設之翼片C1相觸，並受撥
          而使轉動桿C偏動並使卡榫D內縮而開門，兩者所達成
          之功效完全相同。因此由上述可知，系爭案無論在裝
          置構造、功效皆與引證1、2相同，甚至所產生之功效
          及作用，更是與引證1、2完全相同，雖引證1、2翼片
          C1之邊緣並無明顯之彎折結構，但由圖面所示可知，
          轉塊A旋動撥片B時，撥片B會抵觸在翼片C1旁，進而
          使轉動桿C移動，與被舉發案之撥片61抵觸在折片12
          上，帶動轉動桿10移動完全相同，因此可知，兩者係
          屬等效之構造。但參加人卻在訴願理由書中「‧‧‧
          ‧本案僅僅只需於習知的具有拉柄的鎖具上作些許的
          改變即可變化為「無拉柄鎖」，故本案具有製造、組
          裝簡易‧‧‧反觀引證1、2‧‧‧係為一種完全獨立
          的構造‧‧‧具有製造、組裝複雜且成本高的缺點‧
          ‧‧」，惟實際上，由上述可知，系爭案無論在裝置
          構造、功效皆與引證1、2相同，甚至，參加人在理由
          書中亦承認系爭案與引證1、2皆可達到因受撥而使轉
          動桿偏動並使卡榫內縮而開門之功效，因此，可明顯
          得知，引證1、2已詳細揭露系爭案之結構，至於，系
          爭案係在習知的具有拉柄的鎖具上作些許的改變，而
          引證1、2為全新之獨立鎖具構造，參加人不但未舉證
          系爭案係根據何種「具拉柄之鎖具」來作變化，且未
          舉出引證1、2與何種廠牌不具有共通之處，如此，實
          難令原告無法去推論，參加人已確定系爭案之結構完
          全被引證1、2揭露，在無法提出任何反駁之理由下，
          企圖以此推斷，來偏移結構已被揭露之事實，而令被
          告作出不實之決定。
        (3)況且，倘若如參加人所提系爭案之結構係在習知的具
          有拉柄的鎖具上作些許的改變所得到之結構，則明顯
          可知，系爭案與習知結構最大差異在於「有柄」及「
          無柄」而已，而所作之變化並未脫離原先之結構，僅
          將在鎖具表面之柄去除，其中並未作任何變化，更是
          證明系爭案為習知之結構，不具進步性。至於，系爭
          案申請專利範圍第2項所提之結構，更是在引證1、2
          清楚揭露出來，而由參加人在理由書所提更可得知，
          系爭案為一習知結構，且經濟部智慧財產局在訴願答
          辯書亦有提到其為公知技術之簡單運用，未增進功效
          ，亦不具進步性。此外，引證1之公開日期，請參照
          引證2所示，引證2係Yale公司之產品目錄，由其封面
          之「Yale」字樣可知，該目錄確為Yale公司所發行之
          目錄，再由其內頁左側之圖面所揭可知，在由上面向
          下數第1、2 列所示圖面中之鎖具，與引證1外觀完全
          相同，而由與其相對右側之「342.60P50」之數字更
          與引證1之鎖具編號相同，因此可知，該內頁所示之
          鎖具即為引證1之鎖具，而由引證1封底圈劃處可知，
          該引證2在1989年2月28日，因此可知，引證1之公開
          日期遠早於系爭案之申請日期（82年10月20日）。
        (4)惟因引證2之正本，原告在提出舉發時交給經濟部智
          慧財產局，經經濟部智慧財產局審查時認定具有證據
          力，並作為證明係爭案不具新穎性之證據，進而作出
          「舉發成立」，惟因智慧財產局在審查完畢後退還給
          原告，原告亦緊接著將該引證2交還給出借之人，所
          以，現今僅留有引證2之影本，但為證明系爭案在申
          請前已見於公開，另提出亦為Yale公司之產品目錄，
          但在1990年1月所公開之目錄，由其封面之「Yale 」
          字樣可知，該目錄確為Yale公司所發行之目錄，且由
          其中第38頁內頁中所揭可知，其內頁左側由上面向下
          數第1、2列所示圖面中之鎖具，與其相對右側之「
          342.60P50」之數字，與引證1包裝盒之編號相同，而
          其編排方式更是與引證2完全相同，差異僅在頁數不
          同而已，但此差異僅是目錄隨年度產品之增加而作之
          變動而已。而由訴願決定書中所述可知，訴願機關亦
          認為引證1標籤標示之型號342.60P60與引證2以及附
          件2型錄上型號為342.60P60之鎖具相同，而無論是引
          證2或附件2，其公開日日期皆早於系爭案，是以，系
          爭案不僅不具「新穎性」且未增進功效，亦不具「進
          步性」，理應撤銷其已准之專利權。因此可知，引證
          1、2不但裝置構造完全與系爭案之裝置構造完全相同
          ，兩案根本是「完全相同」之同一構造，系爭案僅是
          作細微之變化，為孰悉該項技藝者，易於思及，然此
          種手法，倘若可使「相同構造」之裝置一再得到專利
          ，那我國專利制度，不但毫無基準可言，更會給予不
          肖之徒有機可乘。
      3.另查，訴願機關在決定書中提到「引證1‧‧‧外包裝
        盒上之標籤為黏貼式而可更換者，而其內裝之樣品本身
        並未有任何型號之標示，則該樣品是否於系爭專利申請
        前即已公開，顯有疑義。」惟事實上，就原告所知，很
        多行業為了節省成本，會以相同之包裝盒來包裝不同型
        式之產品，而以標籤來作產品之標示，而且，引證1之
        樣品上雖未有型號標示，但由其包裝盒所印刷之鎖具圖
        樣來作比對可知，該樣品確是其內裝物，況且，倘若該
        樣品非為該包裝盒所標示型號之樣品，而是事後才置入
        ，不單只有證據無效之問題，而有更要負其他相關法律
        之責任，原告不可能不知如此之嚴重性，所以，根本不
        會單為了證明系爭案不具新穎性，而來擔負如此大之風
        險。
      4.本件Yale公司產品型號342.60P60D之鎖具是否屬已公開
        。
        (1)Yale廠牌型號342.60P60之鎖具已製成商品行銷市面
          ，任何對其內部結構有興趣者均可自市面購得後拆解
          觀察，自難謂無公開之事實。
        (2)系爭Yale型號342.60P60D之鎖具其外包裝已標示型號
          ，雖其標示型號方式採用黏貼式標籤而可交換，鎖具
          本身亦未印打型號惟此亦不影響前開鎖具銷售市面之
          公開事實。
      5.證人羅啟芳業於鈞院結證本件原告提交比對樣本確係
        YALE品牌型號342.60P60之商品，互核卷附引證2YALE公
        司型錄出刊日為1989年2月28日及參加訴願意見書附件
        2YALE公司1990年1月產品目錄均早於系爭專利82年10月
        20日（即1993年10月20日）之申請日，足證原處分機關
        就本件舉發案為舉發成立撤銷專利權至審定意見並無違
        失可言。
      6.本件參加人原即從事鎖具之製造販賣，其自始即明知本
        件原告舉發提出之比對樣品確為YALE公司型號
        342.60P60之鎖具商品，故其於原處分機關審定本件舉
        發案件時，從未對原告提出之樣品表示異議，故被告就
        本件所為之審定誠無違失可言，故本件參加人若欲主張
        原告提出之比對樣本非YALE公司型號342.60P60之鎖具
        商品，自應由參加人提出證據舉證證明，始稱公允。
      7.綜上所述，系爭案物品之裝置構造顯非屬首先創作，確
        有違反專利法第97條及第98條之規定，應撤銷其已准之
        專利權，而原處分顯然明確合理，請貴院能再予明察並
        撤銷訴願決定，以維公正與法紀。
　　(二)被告主張：
      1.按專利舉發事件係採當事人進行主義，自以舉發人所提
        證據論斷之，若舉證不足證明系爭專利確有違反專利要
        件之情事存在，應為舉發不成立之處分。合先陳明。
      2.查原告就系爭第00000000號「無拉柄鎖之結構」新型專
        利舉發事件（NO4）所舉舉發證據如下：證據2與附件為
        Yale公司（Yale Security Products S.p.A.）之鎖具
        樣品（含外包裝盒）及訴願人所繪系爭專利與證據2之
        比較圖示（以上合稱引證1）；舉發證據3為Yale公司西
        元1989年2月28日之產品目錄正本（按：原處分機關應
        原告92年6月25日函所請，業於審定後，另以92年10月9
        日（92）智專三（三）05025字第09241725730號函，將
        該目錄正本檢還原告，惟另留存有核與正本相符之影本
        三頁（封面、封底及第24頁）；原告舉該目錄第24頁標
        示型號342.60P60之鎖具為證，下稱引證2）。原告所舉
        參加訴願意見書附件2為Yale公司西元1990年1月產品目
        錄（原告舉該目錄第38頁標示型號342.60P60之鎖具為
        證，下稱引證3）。
      3.有關原告主張，本件引證2型錄所載公開日期為西元
        1989年2月28日，引證2型錄所載公開日期為西元1990年
        1月，二者均早於系爭專利申請日82年10月20日，且引
        證3第38頁標示型號342.60P60之鎖具即引證2第24頁標
        示型號342.60P60之鎖具。而引證1鎖具樣品與前揭引證
        2目錄第24頁標示型號342.60P60之產品外觀完全相同，
        且引證1外包裝盒上之標貼亦標示有「342 60 P6OD」，
        足認引證1之鎖具樣品亦早於系爭專利申請前即已公開
        等情。經查，引證2Yale公司型錄出刊日西元1989年2月
        28日及引證3Yale公司西元1990年1月產品型錄均早於系
        爭專利82年10月20日申請日；且引證2型錄第24頁標示
        型號342.60P60之鎖具與引證3第38頁標示型號342.60P60
        之鎖具相同，固可認該型號342.60P60之鎖具於系爭專
        利申請日前已有公開之事實。惟該等型錄所揭示者均僅
        為型號342.60P60鎖具之外觀，並無法與系爭專利作實
        質技術之比對。復查，引證1外包裝紙盒上標籤之標示
        雖與引證2第24頁及引證3第38頁標示型號342. 60P60之
        鎖具相同，惟該外包裝紙盒上之標籤為黏貼式而可更換
        者，而其內裝之鎖具樣品本身並未有任何型號之標示，
        則該樣品是否於系爭專利申請前即已公開，顯屬有疑。
        惟原處分機關並未就此作進一步之調查，即逕認引證1
        之包裝盒上標籤所標示型號與引證2第24頁標示型號
        342.60P60之鎖具相同，足認引證1早於系爭專利申請前
        即已公開，進而就引證1之鎖具樣品與系爭專利作實質
        技術比對，並遽為「舉發成立，應撤銷專利權」之處分
        。是以，被告核認原處分機關就證據認定嫌有未洽，乃
        撤銷原處分，請原處分機關重行審酌後另為適法之處分
        。
      4.綜上所述，被告所為之訴願決定並無違誤，敬請駁回原
        告之訴。
    (三)參加人主張：
      1.引證1包裝盒上之型號標籤是用貼的，可任意貼上任何
        型號。又證人羅啟芳只是Yale鎖具之代理商，而不是製
        造工廠；Yale是商標，型號應有好幾種，原告提出之引
        證1鎖具樣品，是一段式的，而系爭案鎖具有四段；一
        般四段的裡面都有一個拉柄，系爭案則沒有拉柄，從裡
        面、外面都可以開啟。
      2.其餘引用被告之答辯。
　　理  由
一、本件系爭第00000000號「無拉柄鎖之結構」新型專利案，主
    要係在鎖殼體內側稍下方設有鎖塊，並於略上方設一活動卡
    榫，另在中央設有鎖頭，該鎖頭上設有撥片，可撥動鎖塊或
    控制活動卡榫之轉動桿，可開啟或鎖固鎖塊及活動卡榫，其
    中轉動桿一端穿過拉桿之撥孔另端形成一轉折之翼片，另以
    一梢將轉動桿樞設於鎖塊；主要特徵在於：轉動桿在翼片末
    端設與片體呈垂直豎設有折片；鎖於門內側設有轉塊可直接
    由門內側旋動鎖內之撥片，故在以轉塊旋動撥片時，可與轉
    動桿一端豎設入之折片相觸，並受撥而使轉動桿偏動並使卡
    榫內縮而開門。原告所舉舉發證據2與附件為Yale公司（
    Yale Security Products S.p.A.）之鎖具樣品（含外包裝
    盒）及參加人所繪系爭專利與證據2之比較圖示（以上合稱
    引證1）；舉發證據3為Yale公司西元1989年2月28日之產品
    型錄正本（原告舉其第24頁標示型號342.60P60之產品為證
    ，即引證2）。案經原處分機關審查略以，由引證1包裝盒表
    面可知，其鎖具之編號342.60P6O與引證2之產品目錄第24頁
    所揭示者相同，可證明引證1公開在系爭專利申請日期之前
    ；而引證1在轉動桿鄰近撥片一端形成一轉折之翼片，相當
    於系爭專利在轉動桿鄰近撥片一端翼片之端線設有與之垂直
    之折片；引證1座體上之轉塊可帶動撥片旋轉之構造，相當
    於系爭專利之門內側設有轉塊可由門內側旋動鎖內之撥片；
    引證1藉由轉塊旋動撥片時，可與轉動桿一端設之翼片相觸
    ，並受撥而使轉動桿偏動並使卡榫內縮而開門之功效與系爭
    專利相同，系爭專利僅是於外形上作部分等效取代，為熟習
    該項技術者所能輕易完成，且未能增進功效；另系爭專利申
    請專利範圍第2項於鎖頭上方設頂片之特徵為公知技術之簡
    單運用，未增進功效，亦不具進步性等理由，乃為「舉發成
    立，應撤銷專利權」之處分。參加人不服，提起訴願，案經
    被告審議略以，引證2Yale公司型錄出刊日西元1989年2月28
    日，早於系爭專利82年10月20日申請日，該型錄第24頁標示
    型號342.60P60之鎖具於系爭專利申請日前固已有公開之事
    實，惟該等型錄所揭示者均僅為型號342.60P60鎖具之外觀
    ，並無法與系爭專利作實質技術之比對；且查，引證1外包
    裝紙盒上標籤之標示雖與引證2第24頁標示型號342.60P60之
    鎖具相同，惟該外包裝紙盒上之標籤為黏貼式而可更換者，
    而其內裝之樣品本身並未有任何型號之標示，則該樣品是否
    於系爭專利申請前即已公開，顯有疑義；原處分機關未審及
    此，逕認引證2之型錄與引證1勾稽，可證明引證1之樣品早
    於系爭專利申請日前即已公開，進而就該樣品與系爭專利作
    實質技術比對，並遽為「舉發成立，應撤銷專利權」之處分
    ，嫌有未洽，爰為「原處分撤銷，由原處分機關另為適法之
    處分」之訴願決定。原告不服該訴願決定，遂提起本件行政
    訴訟；兩造及參加人之主張，各如事實欄所載。
二、查訴願決定將原處分撤銷，著由原處分機關另為適法之處分
    ，其理由係謂引證2之型錄所揭示者僅為型號342.60P60鎖具
    之外觀，並無法與系爭專利作實質技術之比對；另引證1外
    包裝紙盒上之標籤為黏貼式而可更換者，其內裝之鎖具本身
    並未有任何型號之標示，尚難與引證2相互勾稽，則引證1鎖
    具是否於系爭專利申請前即已公開，顯有疑義云云；固非無
    見。惟查：
    (一)參加人經營鎖具之製造加工，此有其公司執照影本附原處
      分卷可稽，是其對於各種鎖具應知之甚詳。又參加人於提
      起訴願時，僅主張引證案之鎖具不足以證明系爭專利不具
      進步性而已，對於引證1外包裝紙盒上所貼之型號標籤，
      與其內裝之鎖具為同一，則未有隻字片語提出質疑，甚且
      肯認「反觀，引證1、2中所揭示的『鎖具』，其公開日期
      1989（民國78年）‧‧‧」（見參加人所提訴願狀第5頁
      第5行）。
    (二)引證1之鎖具樣品，其轉塊之部位印有「Yale」字樣，另
      鑰匙柄之部位亦印有「Yale」字樣，其為Yale品牌之鎖具
      無疑。又引證2之型錄印有「Yale Security Products
      S.p.A.」，其為Yale品牌之型錄，亦堪認定。茲引證1之
      鎖具，非但其包裝紙盒上貼有型號342.60P60號之標籤，
      且與引證2型錄第24頁標示型號342.60P60之商品詳為對照
      ，外觀亦完全吻合，是引證1及引證2，並非不能相互勾稽
      。
    (三)證人即「Yale」品牌鎖具在台經銷商羅啟芳於本院結證稱
      引證1之鎖具確係YALE品牌型號342.60P60之商品無誤，並
      稱342.60是代表型號，P60代表鎖孔中心至鎖邊距離為
      60MM（當庭測量引證1鎖具之鎖孔中心至鎖邊距離確為6MM
      ），此有本院94年8月23日準備程序筆錄在卷可按。
    (四)綜合以上證據，足可認定引證2型錄上所載型號342.60P60
      之商品，與引證1之鎖具，係為同一產品；而引證2型錄之
      出刊日1989年2月28日，既早於系爭專利申請日82年10月
      20日，自可證明引證1公開日在系爭專利申請日之前。
    (五)被告徒以引證1外包裝紙盒上之標籤為黏貼式而可更換者
      ，即遽認引證1尚難證明於系爭專利申請前即已公開，並
      遽為「原處分撤銷，由原處分機關另為適法之處分」之訴
      願決定，即嫌率斷。原告起訴意旨執以指摘，為有理由，
      爰將訴願決定撤銷，以示公允。
據上論結，本件原告之訴為有理由，依行政訴訟法第98條第3項
前段，判決如主文。
中　　華　　民　　國　　94　　年　  11　　月　　9　　 日
                    第四庭審判長法　官  徐  瑞  晃
           　　　  　　　　　　 法　官  蕭  惠  芳
           　　　　  　　　　　 法　官  李  得  灶
上為正本係照原本作成。
如不服本判決，應於送達後20日內向本院提出上訴狀並表明上訴
理由，如於本判決宣示後送達前提起上訴者，應於判決送達後20
日內補提上訴理由書（須按他造人數附繕本）。
中　　華　　民　　國　　94　　年　  11　　月　 15  　 日
            　　　　  　　　　　書記官  陳  清  容
